【裁判字號】    96,訴,1003
【裁判日期】    970422
【裁判案由】    分割共有物
【裁判全文】
臺灣彰化地方法院民事判決  96年度訴字第1003號
原      告  甲○○
訴訟代理人  林世祿律師
複 代理 人  乙○○
被      告  己○○
            丑○○
            子○○
            戊○○
            壬○○
            癸○○
            庚○○
            辛○○
            寅○○○
            巳○○
            午○○
上二人共同
訴訟代理人  卯○○
被      告  丁○○
            丙○○
            辰○○
上列當事人間請求分割共有物事件，本院於民國97年4月8日言詞
辯論終結，茲判決如下：
    主      文
被告己○○、丑○○、子○○、戊○○、壬○○、癸○○、庚○○、辛○○應就其被繼承人施廖秋菊所遺坐落彰化縣溪州鄉○○
段450地號土地、地目建、面積1,127平方公尺土地應有部分84分
之6辦理繼承登記。
兩造共有上開土地分割為如附圖即彰化縣北斗地政事務所96年11
月26日土地複丈成果圖所示。其中編號E部分面積80.5平方公尺
土地分歸被告己○○、丑○○、子○○、戊○○、壬○○、癸○○、庚○○、辛○○公同共有取得。
兩造間應相互相補償之金額如附表2所示。
訴訟費用由兩造依附表1所示原應有部分比例負擔。
    事實及理由
一、本件除被告巳○○、午○○外，其餘被告經合法通知，無正
    當理由，均未於言詞辯論期日或最後言詞辯論期日到場，核
    無民事訴訟法第386條各款所列情形，爰依原告聲請，由其
    一造辯論而為判決。
二、原告主張坐落彰化縣溪州鄉○○段450地號土地、地目建、
    面積1,127平方公尺（下稱系爭土地）分別為兩造所共有，
    應有部分詳如附表1所示，及共有人就系爭土地並未訂有不
    分割之特約，依物之使用目的亦無不能分割情形，因遭訴外
    人彰化縣警察局占用，且共有人散居各地，共有人施廖秋菊
    並已死亡，其繼承人己○○、丑○○、子○○、戊○○、壬○○、癸○○、庚○○、辛○○迄未辦理繼登記，故無法協
    議等事實，已據其提出土地登記謄本、繼承系統表及戶籍謄
    本等件為證，核屬相符，並為到場被告所不爭執，應認原告
    此部分主張為真實。
三、按因繼承、強制執行、公用徵收或法院之判決，於登記前已
    取得不動產物權者，非經登記，不得處分其物權，民法第75
    9條定有明文。又分割共有物，性質上為處分行為，依民法
    第759條規定，共有不動產之共有人中有人死亡時，於其繼
    承人未為繼承登記以前，固不得分割共有物。惟原告如於
    本件訴訟中，請求死亡共有人之繼承人辦理繼承登記，並合
    併對繼承人及其餘共有人為分割共有物之請求，不但符合訴
    訟經濟原則，亦與民法第759條規定之旨趣無違（最高法院
    69年台上字第1012號判例意旨參照）。經查系爭土地共有人
    施廖秋菊已於起訴前之95年10月23日死亡，被告己○○、丑
    ○○、子○○、戊○○、壬○○、癸○○、庚○○、辛○○
    為其繼承人，迄未辦理繼承登記等事實，為被告所不爭執，
    並有繼承系統表及戶籍謄本在卷可參，則原告起訴請求分割
    系爭土地同時，併請求其等辦理繼承登記，於法尚無不合，
    應准許之。
四、又各共有人，得隨時請求分割共有物。共有物之分割方法，
    不能協議決定者，法院得因任何共有人之聲請，命為原物分
    配於各共有人；民法第823條第1項及第824條第2項第1款分
    別定有明文。本件原告基於共有人之共有物分割請求權起訴
    請求裁判分割系爭土地，依前開規定，亦洵屬正當，應併予
    准許。
五、查系爭土地地目建，地勢平坦，略呈長方形，位於彰化縣溪
    州鄉都市計畫區外，編定為鄉村區乙種建築用地，以西側之
    中央路為主要出入孔道，南側並臨仁愛路，交通便利，目前
    系爭土地上之地上物均為訴外人三條派出所占用等事實，業
    經本院通知兩造會同勘驗現場屬實，並有土地登記謄本及勘
    驗筆錄在卷可稽。
六、至系爭土地之分割方法，按分割共有物，除公平原則外，應
    依共有物之性質，斟酌其分割後之經濟效用，而為適當之分
    配。本院斟酌：
１、系爭土地地目建，編定為鄉村區乙種建築用地，交通便利，
    面積1,127平方公尺，地上物均為訴外人三條派出所所占用
    ，其使用權源雖據證人呂景輝提出承諾書影本為證，惟經被
    告否認，並不予考慮，系爭土地仍以原物分割為宜。
２、原告共有系爭土地之應有部分比例為2分之1。被告方面其中
    巳○○、午○○、丁○○、丙○○、辰○○、戊○○、癸○○等人雖據提出分割方案，惟經本院送請彰化縣北斗地政事
    務所繪製分割圖，因迄不繳費未予繪製，亦無從採取。
３、而依原告所提如附圖所示方案分割結果，可使各共有人所分
    得之土地均有適宜之通路對外聯絡，並提高系爭土地之經濟
    效用，至分割後共有人分得部分之價差情形，自應依規定以
    金錢補償之。爰依附圖所示分割方案判決如主文，其中編號
    E 部分面積80.5平方公尺土地分歸被告己○○、丑○○、子
    ○○、戊○○、壬○○、癸○○、庚○○、辛○○公同共有
    取得。
七、按分割共有物之訴，以原物為分配時，如共有人中，有不能
    按其應有部分受分配者，得以金錢補償之，民法第824條第
    3項定有明文。系爭土地分割後各共有人分得之土地，因位
    置不同而有高低，乃依原告聲請由華聲企業發展鑑定顧問有
    限公司就附圖方案，經參酌市場收益、成本、都市計劃等資
    料中選擇數個類似之案例，就其差異條件逐項比較，並參考
    影響系爭土地價值因素與形成之因素即臨街寬度、地段坐落
    、臨街街寬、臨路深度、使用效率、交通情況、里鄰環境及
    發展性等因素，再以替代原則、深度遞減率作為比較分析，
    推定系爭土地之價值，鑑定出各共有人間分割後應互相補償
    之金額，其結果有卷附報告書可稽，自屬適當可採。爰判命
    兩造間應相互補償之金額如附表2所示。
八、又本件訴訟裁判費為新台幣（下同）19,414元、地政規費6,
    400元、鑑價費47,040元，總計72,854元，分別有收據在卷
    可稽，至原告另提出地政規費375元部分，因未載明土地地
    號，亦非本院囑託，無從證明與本件訴訟有關，應予剔除。
    按分割共有物事件，如由敗訴之被告負擔訴訟費用顯失公平
    ，爰命勝訴之原告負擔一部分訴訟費用。
九、本件判決之基礎已臻明確，兩造其餘攻擊防禦方法，經審酌
    後於判決結果不生影響，自毋庸一一論列，併此敘明。
十、訴訟費用負擔之依據：民事訴訟法第80條之1、第85條第1、
    2項。
中    華    民    國    97    年    4    月     22    日
                  臺灣彰化地方法院民事第一庭
                                  法    官  羅培昌
以上為正本係照原本作成。
如對本判決上訴，應於判決送達後二十日內向本院提出上訴狀。
中    華    民    國    97    年    4    月     22    日
                                  書 記 官  沈淑媛
附表1：（訴訟費用額因4捨5入，由甲○○多負擔1元)
    共有人       應有部分      應負擔訴訟費用額
    甲○○       2分之1            36,428元
    寅○○○     84分之4            3,469元
    巳○○       84分之6            5,204元
    午○○       84分之6            5,204元
    丁○○       84分之8            6,938元
    丙○○       84分之4            3,469元
    辰○○       84分之8            6,938元
    己○○、丑○○、子○○、戊○○、壬○○、癸○○、庚○○、辛○○公同共有84分之6應連帶負擔訴訟費用額5,204元


司法院資訊處製作；財團法人民間司法改革基金會備份。
